【裁判字號】    97,消債更,95
【裁判日期】    971216
【裁判案由】    更生事件
【裁判全文】
臺灣基隆地方法院民事裁定            97年度消債更字第95號
聲  請  人
即債務人  甲○○
代  理  人  張文寬律師
上列當事人因消費者債務清理事件聲請更生，本院裁定如下：
    主  文
聲請駁回。
聲請費用由聲請人負擔。
    理  由
一、按聲請更生或清算不合程式或不備其他要件者，法院應以裁
    定駁回之，消費者債務清理條例第8 條定有明文。又債務人
    與金融機構協商成立者，不得聲請更生或清算，但因不可歸
    責於己之事由，致履行顯有重大困難者，不在此限；本條例
    施行前，債務人依金融主管機關協調成立之中華民國銀行公
    會會員辦理消費金融案件無擔保債務協商機制與金融機構成
    立之協商，準用前項之規定，消費者債務清理條例第151 條
    第5項、第6項分別定有明文。衡諸債之關係係以當事人間之
    信賴關係為基礎，為社會經濟組織之重要支柱，故當事人於
    以法律行為追求自己之利益之際，亦應顧及對方之利益，並
    考量債權債務在社會上之作用，本於誠實及信用之原則，行
    使債權及履行債務。是對於已陷入經濟上困境之消費者，若
    任其於惡性循環之債務窘境中自生自滅，將衍生嚴重之社會
    問題，難以維持安定之社會經濟秩序，故為兼顧債權人、債
    務人雙方之利益，對陷於經濟上困境之消費者，乃允其於消
    費者債務清理條例施行後，得選擇以重建型之更生程序或清
    算型之清算程序清理其債務，藉以妥適調整債務人與債權人
    及其他利害關係人間之權利義務關係，保障債權人獲得公平
    受償，並謀求消費者經濟生活之重建復甦機會。惟對於已與
    金融機構協商成立，或於本條例施行前，已依金融主管機關
    協調成立之中華民國銀行公會會員辦理消費金融案件無擔保
    債務協商機制（下稱銀行公會債務協商機制）與金融機構成
    立協商之債務人，若非因不可歸責於己之事由，致履行顯有
    重大困難，僅係為圖謀減免債務，而不為債務之履行，自有
    違債權契約為誠信契約之本旨，故依消費者債務清理條例第
    151 條第6項準用同條第5項前段之規定，不得聲請更生或清
    算，始能避免肇致道德危險。
二、本件聲請意旨略以：聲請人有不能清償債務之情事，於本條
    例施行前曾依銀行公會債務協商機制與金融機構成立協商，
    ，惟每月依協商條件應清償之金額為新臺幣（下同）24,718
    元，高於聲請人每月之收入，且聲請人之配偶有失業情事，
    每年僅工作9 個月，致聲請人履行原協議顯有重大困難，且
    其無擔保或無優先權之債務總額未逾1,200 萬元，復未經法
    院裁定開始清算程序或宣告破產云云。
三、經查：聲請人確曾於95年8 月與金融機構依銀行公會債務協
    商機制成立協商，並約定分97期，利率9.88％，每月償還24
    ,718 元，直至所有債權銀行受償完畢為止，有聲請人提出
    之協議書暨還款計劃為證，堪認屬實。惟聲請人固陳稱每月
    依協商條件應償還金額大於每月收入，然經本院發函要求最
    大債權銀行即慶豐商業銀行提供關於聲請人於95年度申請債
    務協商時所檢具之相關資料，經該行於97年9月10日提出之
    聲請狀所檢附聲請人之消費金融無擔保債務協商案件申請人
    財務資料表及收入證明切結書，聲請人於前揭財務資料表上
    係自行填載「我可以每月拿出20000～24000元還債務，因本
    人目前無業，先生願意出來解決債務」等語，其與聲請人所
    稱「聲請人於九十五年間，與最大債權銀行進行協商時，曾
    提出每月償還一萬五千元之建議」顯然不符，是聲請人之說
    詞並不可採，益顯聲請人有虛偽陳述之情。從而，聲請人是
    否具備聲請更生所最需之「誠信」，實有疑慮。又聲請人於
    前開收入切結書上切結每月收入為59,000元（先生之收入）
    ，顯然聲請人於協商當時，即以配偶之收入作為清償債務之
    來源，並非以自身之收入作為償債來源；且慶豐銀行所訂定
    之協商條件亦僅超出聲請人自陳每月可負擔還款24,000 元
    些許，是縱使上開協商條件超出聲請人每月之薪資收入，亦
    係聲請人自身行為所造成之結果，聲請人仍不得執此作為不
    可歸責於己之事由。另聲請人雖稱配偶有失業情形，並提出
    勞工保險投保資料，然由該投保資料可知，聲請人配偶之工
    作具有時間性，每年僅固定時間隨船出航，是以該勞工保險
    投保資料雖記載聲請人配偶於96年5月退保，然並不當然等
    同失業；且於同年8月復有同公司投保之記載，益徵聲請人
    配偶並無失業之情事。是聲請人僅依約履行至96年4月，而
    聲請人配偶係於96年5月退保，則聲請人是否因此無力履行
    ，亦有疑慮；況依聲請人所提出配偶96年度綜合所得稅各類
    所得資料清單，配偶96年收入為668,611元，平均每月收入
    為55, 718元（元以下四捨五入），雖低於聲請人於切結書
    上所載59,000元，然聲請人於協商當時陳稱並無收入，但查
    聲請人於95年及96年度綜合所得稅各類所得資料清單，可知
    聲請人於協商成立後已有工作，且96年每月平均收入約為
    13,798元，是以聲請人之財務狀況應已較協商當時為佳，當
    無不能履行之理。
四、縱上所述，本件聲請人所稱不可歸責於己致履行原協議顯有
    重大困難之事由均不足採，是本件應認聲請人並無不可歸責
    於己之事由。從而，本件聲請人聲請更生顯然違背消費者債
    務清理條例第151條第6項準用第5項之規定，且該欠缺亦無
    從補正，自應回其聲請。
五、據上論結，本件聲請人聲請更生應屬要件不備，依消費者債
    務清理條例第8 條、第15條，民事訴訟法第95條、第78條，
    裁定如主文。
中    華    民    國    97    年    12    月    16   日
                  民事庭法  官  林玉珮
以上正本係照原本作成。
如不服本裁定，應於裁定送達後10日內，以書狀向本院提出抗告
，並繳納抗告費新臺幣1000元。
中    華    民    國    97    年    12    月    16   日
                        書記官  洪福基


司法院資訊處製作；財團法人民間司法改革基金會備份。
